臺灣高等法院臺中分院民事判決　　　　　 96年度上國字第5號
上　訴　人　甲○○○○○○○○
法定代理人　乙○○
訴訟代理人　林開福律師
複代理人　　丙○○
複代理人　　蔡琇媛律師
被上訴人　　戊○○
兼訴訟代理　丁○○
人　　　　　　　　　　　23號
上列當事人間請求國家賠償事件，上訴人對於民國96年l月31日
臺灣臺中地方法院93年度國字第7號第一審判決提起上訴，經本
院於96年9月12日言詞辯論終結，判決如下：
    主  文
上訴駁回。
第二審訴訟費用由上訴人負擔。
    事  實
一、本件被上訴人起訴主張：被害人劉昭瑩係上訴人等之女兒，
    因施用第一級毒品海洛因，經台灣台中地方法院裁定（92年
    度少調字第1154號）送勒戒處所觀察、勒戒，嗣於民國（下
    同）93年l月18日經送入上訴人機關執行觀察、勒戒。而於
    觀察、勒戒期間，被害人劉昭瑩出現海洛因戒斷性症候群之
    後，於同年l月28日，被害人劉昭瑩因腹痛前往看診，由上
    訴人機關特約門診醫師王明祥看診，主訴有胃潰瘍之病史，
    經訴外人王明祥診治後，開立抗消化性潰瘍藥物，然被害人
    劉昭瑩經治療後，仍持續腹痛，再經訴外人王明祥診斷，仍
    認為係海洛因戒斷性症候群，而開立該症狀之藥物治療。然
    因被害人劉昭瑩腹痛之症狀，仍未改善，於93年2月2日3度
    由訴外人王明祥看診，再續認為係海洛因戒斷性症候群，而
    未注意上開胃潰瘍導致之腹痛等症狀，仍給予海洛因戒斷性
    症候群之藥物予以治療。致被害人劉昭瑩腹部劇烈疼痛，於
    同年2月3日凌晨4時40分許，送醫急救，因十二指腸穿孔導
    致急性腹膜炎，於同年2月3日凌晨5時17分許宣告不治死亡
    。爰依國家賠償法第2條第2項、民法第194條規定，訴請上
    訴人給付被上訴人等各新台幣（下同）250萬元及自接獲被
    上訴人請求賠償之翌日即93年3月27日起按法定利率計算之
    法定遲延利息。
二、經原審為被上訴人等一部勝訴判決，判令上訴人應給付被上
    訴人各150萬元及自93年3月27日起至清償日止，按年息5％
    計算之利息，而駁回被上訴人其餘之請求。經上訴人提起上
    訴（被上訴人等於原審敗訴部分，因其未上訴而告確定）。
    被上訴人於本院聲明：駁回上訴。併稱：依鈞院96年度醫上
    訴字第335號刑事案件中囑由法務部法醫研究所為鑑定認：
    「依臨床診療所述，劉女尚無進一步症狀，但若持續疼痛求
    醫，似已脫離脫癮症狀，症候病情範圍，在不考量監所特殊
    環境及規定外，一般似有進一步檢查之必要性。」，而被害
    人劉昭瑩於93年l月18日移送上訴人處執行觀察勒戒，至同
    年l月21日已作息正常，l月27日尿液鴉片類檢查呈陰性反應
    ，l月28日因腹痛就醫，l月30日再次因腹痛就醫，2月2日再
    次就診仍主述腹痛，依上開鑑定書，足認顯然有進一步檢查
    之必要，訴外人王明祥竟未及時做進一步檢查及治療致被害
    人死亡，其間有相當因果關係。況上訴人係獄政單位，他人
    均無法以自由意旨進出，其自應負責受勒戒人生病之就醫等
    語。
三、上訴人則聲明：（一）原判決不利於上訴人部分廢棄。（二
    ）上開廢棄部分，被上訴人在第一審之訴駁回。（三）第一
    、二審訴訟費用由被上訴人負擔。辯稱：（一）訴外人王明
    祥為上訴人機關之特約醫師，其非依法令從事公務之公務員
    ，本與國家賠償法第2條之規定有違。且上訴人機關與訴外
    人王明祥所簽定之「甲○○○○○○○○特約醫師契約書」
    係私法上之委任契約，非公法上之任用關係，王明祥不因上
    開契約而成為公務員，其自非屬國家賠償法上之公務員。（
    二）訴外人王明祥之醫療行為並無過失，與被害人死亡間亦
    不具相當因果關係。雖經行政院衛生署醫事審議委員會鑑定
    ，但該鑑定意見認潰瘍穿孔至死亡，至少要有二至三天之久
    等語，除缺乏科學根據外，被害人之腹膜炎發病時間是否係
    在93年2月2日上午看診前，更無從得知，自難以上開鑑定意
    見認王明祥有疏失。且綜觀刑事卷証內容，被害人生前及求
    診時所訴之症狀與十二指腸潰瘍未合，則解剖報告書之正確
    性，尚非無疑。又法醫研究所之鑑定書內提及不排除被害人
    係受到外力而引起症狀之可能等語。
四、本件被上訴人主張伊女劉昭瑩於93年l月18日經送入上訴人
    機關執行觀察、勒戒，於同年l月28日，因腹痛看診，由上
    訴人機關特約門診醫師王明祥看診，表示有胃潰瘍病史，由
    王明祥開立抗消化性潰瘍藥物，然被害人劉昭瑩經治療後，
    仍持續腹痛，93年l月30日再經訴外人王明祥診斷，仍認為
    係海洛因戒斷性症候群，而開立該症狀之藥物治療。然因被
    害人劉昭瑩腹痛之症狀，仍未改善，於93年2月2日3度由訴
    外人王明祥看診，再續認為係海洛因戒斷性症候群，仍以海
    洛因戒斷性症候群之藥物予以治療。致被害人劉昭瑩腹部劇
    烈疼痛，於同年2月3日凌晨4時40分許，送醫急救，因十二
    指腸穿孔導致急性腹膜炎，於同年2月3日凌晨5時17分許宣
    告不治死亡等情，已據其提出上訴人所不爭執之甲○○○○
    ○○○○病歷表、甲○○○○○○○○拒絕賠償理由書、台
    灣台中地方法院檢察署相驗屍体証明書、戶籍謄本等為証，
    復有林新醫院93年8月13日函附之病歷資料附卷足稽（見原
    審卷第47至56頁）。自堪信被上訴人上開主張為真正。惟上
    訴人以前揭情詞置辯。是本院應審究者乃王明祥之醫療行為
    有無過失？上訴人是否應就王明祥之診療行為依國家賠償法
    第2條負責？經查：
　　（一）訴外人即上訴人之特約醫師王明祥負責上訴人所內收
  　　　　容少年之門診醫療業務，被上訴人之女劉昭瑩係於93
    　　　年l月18日經送入上訴人機關執行觀察、勒戒，其於
      　　93年l月28日因腹痛前往看診，主訴有胃潰瘍之病史
        　，經王明祥開立三天份之抗消化性潰瘍藥Wergen治療
          ，同年月30日劉女再往看診，主訴腹痛、拉肚子，王
          明祥則認係海洛因戒斷症狀，開立塞劑、抗生素、消
          腹脹藥及止瀉劑等藥物治療，被害人劉昭瑩再因腹痛
          症狀未解緩，於同年2月2日第三次前往看診，王明祥
          仍診斷為海洛因戒斷症候群，再給予甘油球、抗生素
          、消脹藥及止痛解痙藥物。已經認定如前述，然海洛
          因之藥物戒斷，一般在停止用藥後約6小時便會開始
          產生症狀，停藥後24小時，症狀會達到頂點，其後症
          狀則漸緩解，典型的戒斷症狀包括呻吟、流鼻水、嘔
          吐、腹瀉、冒汗、肌肉及關節酸痛、焦危、害怕、輕
          微之高血壓及心博加速，此外也可能會有流淚、躁動
          、手抖、肌束抽動、咳嗽及腹痛。前述海洛因戒斷症
          狀，在停藥一週內應該都會消失等情，此有行政院衛
          生署醫事審議委員會0000000號鑑定書附調閱之本院
          96年醫上訴字第335號刑事案卷之93年相字第176號卷
          足參。另法務部法醫研究所（96）醫文字第09611003
          89號鑑定書亦謂「鴉片類戒斷症狀之相關症狀，最慢
          在二週內應獲得緩解」（見本院卷第37頁）。
    （二）而被害人於93年l月18日入上訴人機關時，自述最後
          一次施用毒品海洛因，係93年l月15日，15日當時呈
          現流鼻水、忽冷忽熱及痙攣等海洛因戒斷症狀，同月
          l9日、20日仍有畏冷、嗜睡嘔吐等疑似戒斷現象，然
          其餘量測值均屬正常，於同年月21日已能正常配合作
          息，迄同年月27日止，均無任何戒斷症狀等情，有上
          訴人新收少年內外傷記錄表、場舍日夜值勤人員聯繫
          簿之記載附前述相驗卷足稽。且於同年月27日採尿送
          驗，亦呈毒品陰性反應。亦經証人即上訴人職員曾琬
          芳於刑事案件偵查中供述明確（見相字卷），再參以
          前節說明，足認被害人迄93年l月27日止，已全無海
          洛因戒斷症狀。而被害人於93年l月28日、30日、2月
          2日三次連續就診，均主訴腹痛、拉肚子，且腹痛之
          症狀持續未明顯改善，王明祥依其專業，理應懷疑此
          症狀與海洛因戒斷症狀有別，而安排進一步之檢查。
          況十二指腸穿孔最典型之症狀為突然嚴重腹痛，一開
          始在右上腹或正中上腹，但很快就會移轉為整個腹部
          ，且可能合併右肩痛，大部分病患皆因移動會加重腹
          痛而不敢移動，觸診時肚皮很硬，有明顯壓痛及反彈
          痛。若長期服用某些藥物，以上症狀不明顯等情，有
          國立台灣大學醫學院附設醫院93年ll月ll日函附卷可
          稽（見原審卷第79頁）。另十二指腸潰瘍之症狀與吸
          食海洛因導致之腹痛戒斷症狀，在臨床上不難區別，
          上開行政院衛生署醫事審議委員會之鑑定報告中亦載
          明。又王明祥亦自陳：被害人於門診時已自陳有消化
          道漬瘍病史（見原審卷第63頁），為求正確診斷，王
          明祥應有懷疑非僅係戒斷症候群，而進行進一步理學
          檢查、檢驗之必要。其竟未為之，顯有過失。
    （三）再者，消化性潰瘍導致之穿孔，多半係因慢性潰瘍所
          致，病患發病前之消化性潰瘍病史，常可達數月、甚
          或一年以上，臨床上在穿孔後1-2天才被正確診斷者
          ，並不少見。即使穿孔後，如能正確診斷並予以及時
          之治療，死亡率亦會大幅降低。至於未能及時診治，
          雖其死亡率會大幅提高，但如要導致死亡，至少要2-
          3天時間等情，亦有前開醫事審議委員會之鑑定書附
          調閱刑事卷足稽。亦証王明祥之疏失與被害人之死亡
          確有相當因果關係。況王明祥因而被依業務過失致失
          處有期徒刑十月，減刑為五月，亦有本院96年度醫上
          訴字第335號判決附卷足參。從而，上訴人辯稱：王
          明祥對被害人劉昭瑩之醫療行為無過失一節，自非足
          取。
    （四）次按公務員於執行職務行使公權力時，因故意或過失
          不法侵害人民自由或權利者，國家應負損害賠償責任
          。公務員怠於執行職務，致人民自由或權利遭受損害
          者亦同。國家賠償法第2條第2項定有明文。該條所稱
          之「行使公權力」，固指公務員居於國家機關之地位
          ，行使統治權作用之公法行為而言，惟此項公法行為
          除包括運用命令及強制等手段干預人民自由及權利之
          行為外，自可擴及於提供給付、服務、救濟、照顧等
          方法以達成國家任務之行為在內。又保安處分處所對
          於受處分人罹有疾病，應急予醫治，並為必要之保護
          ，其經醫師診斷後，認為有停止工作之必要者，應停
          止其工作。保安處分處所對於受處分人之疾病，認為
          不能施以適當之醫治，或無相當之醫療設備者，得呈
          請監督機關之許可，將其移送病院或保外醫治，於治
          癒後繼續執行。執行禁戒處分處所，應設置醫師及適
          當之治療設備。保安處分執行法第18條、第49條分別
          定有明文。再參以監獄行刑法第59條規定受刑人移送
          病監或醫院，仍視為在監執行。足見受禁戒處分人之
          醫治應屬國家行使公權力之範圍。並由戒冶所或監獄
          設衛生科掌理關於受禁戒人、受刑人疾病醫治之事項
          。本件被害人劉昭瑩係在上訴人公權力支配下之受勒
          戒人，在人身自由被拘束之情形下，接受上訴人聘僱
          醫師王明祥所提供之醫療照顧，殊與一般民眾前往公
          立醫院就醫所成立私法上之醫療契約行為截然不同，
          而應認係上訴人行使公權力行為。
    （五）再者，國家賠償法上公務員之認定，係採廣義之見解
          ，不以身分資格為判斷標準，而係就公務員執行職務
          之行為為斷。凡執行公法職務之人即為國家賠償法意
          義之公務員，至其係正式任用、聘僱、試用、編制內
          、編制外、專職或兼職人員，其薪資係俸給或勞務報
          酬，均非所問。本件訴外人王明祥係上訴人機關之特
          約醫師，其工作內容包括協助上訴人機關附設觀察勒
          戒處所收容人有關醫療之門診事項（契約書第4條第6
          款參照），已為兩造所不爭，並有卷附之上訴人機關
          特約醫師契約書影本l份可稽。是訴外人王明祥就上
          訴人機關對於被害人劉昭瑩執行觀察勒戒公權力之行
          使，係立於上訴人機關執行職務行使公權力之地位。
          上訴人機關就本件訴外人王明祥之過失之不法侵害行
          為，即應依國家賠償法規定負賠償責任甚明。
五、另按，本件被上訴人丁○○、戊○○係被害人劉昭瑩父、母
    之事實，業經其等提出戶籍謄本為證，且為上訴人所不爭執
    ，堪信為真實。按國家賠償，除依本法（註：即指國家賠償
    法）規定外，適用民法規定，為國家賠償法第5條所明定。
    而國家賠償法就損害賠償範圍並未規定，自應依上開規定，
    適用民法相關之規定。而不法侵害他人致死者，被害人之父
    、母、子、女及配偶，雖非財產上之損害，亦得請求賠償相
    當之金額。民法第194條，定有明文。上訴人分別為被害人
    劉昭瑩之父、母，於被害人受勒戒期間，因王明祥之疏失致
    死亡，上訴人等遽遭喪女之變故，白髮人送黑髮人，乃屬人
    生至慟。又慰撫金數額之酌定非不可斟酌被害人之身分、地
    位及加害行為、加害人之身分、地位、家庭經濟或能力，請
    求人所受痛苦之程度等一切情狀。爰衡以被害人劉昭瑩為國
    中肄業，生前無固定工作，非家庭經濟之來源，上訴人丁○
    ○以務農為主、高中學歷，上訴人戊○○為國中畢業，目前
    於工廠擔任女工，收入均屬不豐，渠等2人尚育有3名子女等
    情狀，因認渠等之精神上損害各與150萬元之精神慰撫金為
    相當。
六、綜上所述，本件被上訴人依國家賠償法規定，請求上訴人賠
    償被上訴人等二人精神慰藉金各150萬元及均自上訴人收受
    被上訴人請求（即93年3月26日）之翌日起（93年3月27日）
    至清償日止，按年息5％計算之利息，即無不合，應予准許
    。是則原審判命上訴人如數給付，於法並無不合。上訴意旨
    指摘原判決不當，求予廢棄改判，為無理由，應予駁回其上
    訴。
七、據上論結，本件上訴為無理由，依民事訴訟法第449條第l項
    、第78條，判決如主文。
中　　華　　民　　國　　96　　年　　9 　　月　　26　　日
                  民事第六庭    審判長法　官　袁再興
                                      法　官  陳賢慧
                                      法　官  吳惠郁
以上正本係照原本作成。
如對本判決上訴，須於收受判決送達後二十日內向本院提出上訴
書狀，其未表明上訴理由者，應於提出上訴後二十日內向本院提
出上訴理由書（須按他造人數附具繕本）。
上訴時應提出委任律師為訴訟代理人之委任狀。具有民事訴訟法
第四百六十六條之一第一項但書或第二項之情形為訴訟代理人者
，另應附具律師及格證書及釋明委任人與受任人有該條項所定關
係之釋明文書影本。
                                      書記官　江玉萍
中　　華　　民　　國　　96　　年　　9 　　月　　28　　日
                                                      Ｍ
